臺灣彰化地方法院員林簡易庭民事判決
110年度員簡字第15號
原      告  中華開發資產管理股份有限公司

法定代理人  李天送  


訴訟代理人  胡勝傑  
            孫聖淇  
            李宗春  
            莊子賢律師
被      告  高順財  
            高淑真  
上  二  人
訴訟代理人  莊容    
受  告知人
即被代位人  高振亨  
上列當事人間請求代位分割遺產事件，本院於民國109 年4 月13
日言詞辯論終結，判決如下：
    主      文
被代位人高振亨及被告高順財、高淑真公同共有如附表一所示之
財產應依如附表二所示比例分割為分別共有。
原告其餘之訴駁回。
訴訟費用由兩造按附表三所示比例負擔。
    事實及理由
一、原告主張：被代位人高振亨尚積欠原告新臺幣（下同）196,
    413元，及自民國89年8月20日起至清償日止，按週年利率12
    ％計算之利息，暨自89年8月20日起至清償日止，其逾期在6
    個月以內者，按上開利率10％，逾期超過6個月者，按上開利
    率10％計算之違約金（下稱系爭債務），被代位人及被告之
    被繼承人高石於104年5月11日死亡，遺有如附表一所示之
    遺產（下稱系爭財產），由被代位人及被告共同繼承而公同
    共有。然被代位人竟怠於行使分割遺產之權利，致原告無法
    就被代位人所應繼承之部分進行執行求償，原告為保全債權
    ，爰依民法第1164、242條規定代位被代位人提起本件訴訟
    。並聲明：被代位人與被告就被繼承人高石所遺系爭財產
    予以變價分割，並按附表二所示應繼分比例分割為分別共有
    。
二、被告均答辯：不同意分割等語。並均聲明：原告之訴駁回。
三、受告知人高振亨陳稱：系爭債務原本要以30萬元處理，但原
    告卻說還有信用卡債務8萬元未繳，感覺沒完沒了等語。 
四、本院判斷：
（一）原告主張被代位人及被告公同共有系爭不動產，系爭財產
      為被繼承人高石之遺產，被代位人尚積欠原告系爭債務
      未清償等情，業據其提出本院債權憑證、繼承系統表、戶
      籍謄本、系爭財產之土地登記第一類謄本、地籍異動索引
      為證（見員簡卷第17至23頁、第69至73頁、第81至89頁）
      ，並經本院調取土地登記資料、被繼承人高石之遺產稅
      資料（見員簡卷第49至66頁）核閱屬實，且為被告所不爭
      執，堪認原告主張之事實為真實。
（二）按債務人怠於行使其權利時，債權人因保全債權，得以自
      己之名義，行使其權利。但專屬於債務人本身者，不在此
      限，民法第242條定有明文。故債權人得代位行使債務人
      權利之要件，須債務人已負給付遲延責任，並怠於行使其
      權利，債權人有保全其債權之必要者，即得代位行使債務
      人之權利。且其得代位行使之債務人之權利，只須非專屬
      於債務人本身，不論實體上權利或訴訟上之權利，均無不
      可。又按民法第242條但書所謂「專屬於債務人本身者」
      ，是指「行使的專屬權」，即不得由他人自由行使之專屬
      權，例如繼承或遺贈之承認或拋棄、禁止扣押之權利。而
      遺產分割請求權，在性質上是以人格上之法益為基礎之權
      利，亦即是在繼承之事實發生以後，基於繼承權而發生，
      債務人因繼承取得之財產，一旦行使遺產分割請求權，可
      供清償債務人之債務，為實踐債權之保全及實現的功能，
      並權衡此時債務人未行使權利，在未侵犯債務人的人格自
      由情形下，應肯認債權人得代位行使。再按民法第1151條
      規定繼承人有數人時，在分割遺產前，各繼承人對於遺產
      全部為公同共有。故繼承人對於個別遺產，於分割遺產前
      ，並無應有部分，各繼承人顯非得按其應繼分之比例予以
      處分或行使權利。若債務人有怠於辦理遺產分割情形，債
      權人為保全債權，即得代位債務人提起分割遺產訴訟，待
      遺產分割完畢，再就債務人分得之特定財產強制執行取償
      ，以達保全其債權之目的。經查，原告對被代位人仍有未
      受償債權存在，且如附表一所示之財產為被繼承人高石
      之遺產，被代位人與被告均係基於繼承之法律關係而為系
      爭不動產之公同共有人，又系爭不動產並無不能分割之情
      形，亦無公同共有存續期間或分管契約之約定，因被代位
      人怠於行使分割遺產之權利，致原告無法就系爭財產取償
      ，則原告主張其得代位被代位人請求就系爭財產予以分割
      ，為有理由，應予准許。
（三）另按繼承人有數人時，在分割遺產前，各繼承人對於遺產
      全部為公同共有。繼承人得隨時請求分割遺產。但法律另
      有規定或契約另有訂定者，不在此限。公同共有物分割之
      方法，除法律另有規定外，準用關於共有物分割之規定，
      共有物之分割依共有人協議之方法行之，分割之方法不能
      協議決定者，法院得因任何共有人之聲請，命以原物分配
      於各共有人，或原物分配顯有困難時，得變賣共有物以價
      金分配於各共有人，民法第1151條、第1164條、第830條
      第2項、第824條第1項、第2項分別定有明文。關於系爭財
      產之分割方法，原告雖主張將系爭財產予以變價分割，由
      各繼承人按附表二之比例分配價金等語，然本院斟酌如僅
      為清償被代位人之債務，即將系爭財產全部變價分割後取
      償，將使被告有喪失共有財產之虞，且原告本得於系爭財
      產分割為分別共有後，另行就被代位人分得之應有部分取
      償，自可達成目的，經衡量後，認為原告代位請求變價分
      割之目的與手段之間並非相當，變價分割顯非適當之分割
      方法。本院審酌系爭財產之性質、經濟效用、共有人利益
      、公平性等因素，認為系爭不動產應以原物分割，亦即按
      應繼分比例予以分割為分別共有，方屬適當，爰判決如主
      文第1項所示。
五、綜上所述，原告依民法第242條、第1164條規定，代位被代
    位人請求就系爭財產為分割，並由被代位人與被告按附表二
    所示比例分割為分別共有，為有理由。逾此部分之請求，為
    無理由，應予駁回。
六、本件事證已臻明確，兩造其餘攻擊防禦方法及所提證據，經
    審酌後均與判決之結果不生影響，爰不另逐一論述。
七、末按因共有物分割、經界或其他性質上類似之事件涉訟，由
    敗訴當事人負擔訴訟費用顯失公平者，法院得酌量情形，命
    勝訴之當事人負擔其一部，民事訴訟法第80條之1定有明文
    。而各繼承人均得隨時請求分割遺產，且裁判分割遺產乃形
    成訴訟，法院決定遺產分割之方法時，應斟酌何種分割方法
    較能增進共有物之經濟效益，並兼顧全體繼承人之利益，以
    決定適當之分割方法，不受原告聲明之拘束，亦不因何造起
    訴而有不同。又代位分割遺產之訴，係由原告以自己名義主
    張代位權，以保全債權為目的而行使債務人之遺產分割請求
    權，原告與被告之間實屬互蒙其利。是以，原告代位被代位
    人提起本件分割遺產之訴雖有理由，惟本院認關於訴訟費用
    之負擔，以由原告及被告依附表三所示之比例負擔，較屬公
    允，爰諭知訴訟費用之負擔如主文第3項所示。
八、訴訟費用負擔之依據：民事訴訟法第79條、第80條之1。 
中　　華　　民　　國　　110 　年　　4 　　月　　27　　日
                  員林簡易庭  法  官　徐啓惟
以上正本係照原本作成。
如不服本判決，須於判決送達後20日內，向本院提出上訴狀。（
須按他造當事人之人數附繕本）。如委任律師提起上訴者，應一
併繳納上訴審裁判費。
中　　華　　民　　國　　110 　年　　4 　　月　　27　　日
                              書記官  張莉秋   

附表一：
編號 財產 種類 財產坐落或名稱 權利範圍或財產金額（新臺幣） 1 土地 彰化縣○○鄉○○段000地號 公同共有1分之1 2 房屋 門牌號碼彰化縣○○鄉○○村○○巷000號 公同共有1分之1 3 房屋 門牌號碼彰化縣○○鄉○○村○○路0號 公同共有1分之1 4 存款 永靖鄉農會 63,800元 5 存款 永靖鄉農會定存 450,000元 6 汽車 車牌號碼0000-00 公同共有1分之1 

附表二：
共有人 應繼分比例 分割後應有部分比例  高順財 3分之1 3分之1 高淑真 3分之1 3分之1 高振亨 3分之1 3分之1 

附表三：
當事人 訴訟費用負擔比例 原告 3分之1 高順財 3分之1 高淑真 3分之1